【裁判字號】    95,家抗,2
【裁判日期】    950508
【裁判案由】    聲明繼承
【裁判全文】
臺灣屏東地方法院民事裁定               95年度家抗字第2號
抗  告  人  丙○○
                        委會南.
代  理  人  丁○○
                        號之1.
上列抗告人因聲明繼承事件，抗告人對於中華民國94年12月28日
原審94年度聲繼字第30號所為裁定，提起抗告，本院裁定如下：
      主    文
抗告駁回。
抗告程序費用由抗告人負擔。
      理    由
一、抗告意旨略以：抗告人之代理人丁○○於民國91年9 月26日
    接獲被繼承人湛先光之鄰居以電話通知被繼承人已於同年8
    月25日死亡，抗告代理人乃於同年9 月28日上午參加治喪委
    員會，經當時屏東縣榮民服務處總幹事告知，被繼承人死亡
    3 年後，其大陸地區子女始能來台辦理遺產繼承和領取被繼
    承人的骨灰帶回家鄉，因此，抗告人等才會誤以為必須於被
    繼承人死亡滿3 年後才能向法院聲明繼承，爰依法提起抗告
    ，請求廢棄原裁定，准予聲明繼承等語。
二、本件原審聲明意旨略以：被繼承人湛先光（男，18年8 月7
    日出生，最後住所：屏東縣內埔鄉○○村○○路安平3 巷21
    號）於91年8 月25日死亡，聲明人（即抗告人）為被繼承人
    之子，居住大陸地區，依法對於被繼承人在台灣地區之遺產
    有繼承權，爰依台灣地區與大陸地區人民關係條例第66條之
    規定，檢具被繼承人戶籍登記簿謄本、經財團法人海峽交流
    基金會驗證之大陸地區黑龍江省鶴崗市公證處作成之親屬關
    係公證書暨委託書等文件，向本院聲明繼承之意思表示等情
    。
三、按大陸地區人民繼承台灣地區人民之遺產，應於繼承開始起
    3 年內以書面向被繼承人住所地之法院為繼承之表示；逾期
    視為拋棄其繼承權，台灣地區與大陸地區人民關係條例第66
    條第1 項定有明文。經查，本件抗告人係大陸地區人民，其
    依上開法律規定聲請繼承被繼承人之遺產，自應證明其具有
    繼承人身分，並於被繼承人死亡後3 年內聲明繼承。本件被
    繼承人湛先光於91年8 月25日死亡，此有仁禾診所開立之死
    亡證明書影本1 件足憑，抗告人自應於91年8 月25日起3 年
    內向本院為繼承之表示，惟抗告人遲至94年11月29日始具狀
    向本院聲明繼承，有本院收文章可憑，顯已逾3 年之期限。
    次查，抗告人雖抗辯因為當時屏東縣榮民服務處總幹事告知
    被繼承人死亡3 年後，其大陸地區子女始能來台辦理遺產繼
    承和領取被繼承人的骨灰帶回家鄉，因此，抗告人才會誤以
    為必須於被繼承人死亡滿3 年後才能向法院聲明繼承云云，
    然經本院依職權訊問屏東榮民服務處輔導員即證人己○○、
    甲○○、戊○○、乙○○等人，證人己○○到庭證稱：我們
    都是告知繼承要3 年內辦理聲明繼承，准予繼承之後，並被
    繼承人死亡滿3 年後，才能把遺產及相關物件發還等語（見
    本院95年3 月1 日訊問筆錄）；次經證人甲○○到庭證稱：
    他於94年間送件後，我才與他有接觸。在他送件之前，我們
    也有接到退除役官兵輔導委員會轉來的法院准予備查的公函
    ，我核對公文後，發覺聲明人聲明繼承的日期與被繼承人死
    亡的日期，已經超過3 年期限。過了一兩天，我接到代理人
    丁○○聲請繼承的文件，因為我們不能退件，所以我才行文
    向法院請求解釋。後來法院撤銷准予備查，駁回聲明繼承，
    代理人丁○○有來找我們，對我表示我們裡面的人告訴他3
    年後再來辦理，我回答他說不可能，我們裡面的人都瞭解法
    律的規定，他可能是把3 年後才能領取骨灰及遺產誤會成3
    年後辦理聲明繼承。據抗告狀所載內容，應該是91年喪葬處
    理後，代理人於91年10月1 日來找我要辦理遺產繼承的資料
    ，而不是滿3 年後94年的事情，就我個人所瞭解，我們服務
    處所有人員都知道法律的規定，都知道3 年內要向被繼承人
    戶籍所在地法院聲明繼承，法院准予備查後，要何時來領取
    遺產都沒有關係，所以我們不可能跟他講滿3 年後才能聲明
    繼承等語（見本院95年3 月1 日訊問筆錄）；復經證人戊○
    ○到庭證述：我不會對他這樣講，祝先生是我們總幹事，善
    後程序第1 階段先開治喪會，通知親屬來開治喪會，治喪會
    開完後決定公祭，這個階段是由輔導員來做，第2 階段是公
    祭完畢後，把案子交給善後承辦人，善後承辦人清理遺產、
    遺物，第3 階段是將遺產遺物交給遺產管理人。如果開治喪
    會的時候，有親屬詢問遺產繼承的事情，我們都會答覆目前
    第1 階段辦理公祭，如果要辦理遺產繼承，就要找辦理遺產
    的管理人，並且會告訴他要在3 年以內來向法院辦理聲明繼
    承，等滿3 年後才能領到錢等語（見本院95年3 月29日訊問
    筆錄）；再經證人乙○○到庭陳稱：我擔任總幹事10年，也
    不可能告知他3 年後再聲明繼承，若有告知，也會告知他3
    年內要來表示聲請繼承，3 年後才可以把遺產及骨灰領回去
    等語（見本院95年4 月26日訊問筆錄），足見承辦被繼承人
    治喪及遺產管理之屏東縣榮民服務處人員均不曾告知抗告代
    理人須於被繼承人死亡滿3 年後始能向法院聲明繼承，本件
    應是抗告代理人誤聽、誤解而遲逾聲明繼承之3 年法定期間
    。是抗告人認為被繼承人死亡滿3 年後才能向法院聲明繼承
    一事，顯屬誤會，原審裁定以此為由駁回聲請並無不當。
四、據上論結，本件抗告為無理由，依非訟事件法第21條第1 項
    、民事訴訟法第495 條之1 、第449 條、第78條，裁定如主
    文。
中    華    民    國    95    年    5     月     8    日
              少年及家事庭審判長法  官  廖文忠
                                法  官  張以岳
                                法  官  林美靜
上開正本係照原本作成，證明與原本無異。
如不服本裁定，應以裁定適用法規顯有錯誤為抗告理由時，始得
於收受送達後10日內向本院提起抗告狀（須按他造當事人人數提
出繕本），並須經本院以原裁定所涉及之法律見解具有原則上之
重要性為限而為許可者，方得抗告臺灣高等法院高雄分院。（非
訟事件法第45條）
                                書記官  蘇聰藝
中    華    民    國    95    年    5     月    11    日


司法院資訊處製作；財團法人民間司法改革基金會備份。
